【裁判字號】    97,交抗,1068
【裁判日期】    970829
【裁判案由】    違反道路交通管理處罰條例
【裁判全文】
臺灣高等法院交通事件裁定            97年度交抗字第1068號
抗  告  人
即受處分人  甲○○
上列抗告人因違反道路交通管理處罰條例案件，不服臺灣板橋地
方法院，中華民國97年6月30日所為裁定（97年度交聲字第1367
號），提起抗告，本院裁定如下：
    主  文
原裁定撤銷，發回臺灣板橋地方法院。
    理  由
一、原審裁定如附件裁定書所載。
二、抗告意旨略以：
  (一)駕駛執照種類依道路交通安全規則第53條規定分為一小型車
    普通駕駛執照等15類，同規則第61條第1項明定「汽車駕駛
    人取得高一級車類之駕駛資格者，應換發駕駛執照，並准其
    駕駛較低級車類之車輛。」依上開法條規定，駕駛人取得較
    高等級車輛之駕駛執照「得」駕駛次等級車輛，故就法令而
    言，取得輕型機器腳踏車以上車類之駕駛執照，即可駕駛輕
    型機器腳踏車，常態而言，駕駛人係基於駕駛車輛需要而考
    照，非為因應違規所需考照，又考領高一級駕駛執照者，須
    依法繳回次等級之駕駛執照以換發較高等級之駕駛執照，即
    駕駛人應僅持有1張駕駛執照，亦為法令所規定，常人應無
    考慮以多考高一等級之駕駛執照作為可多次違規使用之心態
    。
  (二)道路交通管理處罰條例第68條已於94年12月14日修正，原條
    文係規定：「汽車駕駛人因違反本條例及道路交通安全規則
    之規定，受吊扣或吊銷駕駛執照處分時，吊扣或吊銷其持有
    各級車類之駕駛執照」，經修正為：「汽車駕駛人，因違反
    本條例及道路交通安全規則之規定，受吊銷駕駛執照處分時
    ，吊銷其持有各級車類之駕駛執照」，同時刪除原條文「吊
    扣或」，而僅餘現行之「吊銷」，明示排除「吊扣駕駛執照
    處分時，吊扣其持有各級車類之駕駛執照」之規定，而僅餘
    「吊銷駕駛執照處分時，始吊銷其持有各級車類之駕駛執照
    」之規定。修正原因係舊法將違規駕駛人所持有各級車類之
    駕駛執照一併吊扣或吊銷失之過酷，影響人民工作及生活甚
    鉅，而依修正後規定，受吊扣駕駛執照處分時，不再吊扣其
    持有各級車類之駕駛執照。是原處分機關如欲吊扣異議人所
    持有輕型機車以外各級車類之駕駛執照，理應受上開條文之
    拘束及限制。
  (三)依警方開單舉發事由，並未舉發異議人無照駕駛輕型機車之
    事實，惟異議人從未取得輕型機車駕照而駕駛輕型機車違規
    ，應為所不爭，又異議人駕駛輕型機車違規，理應以異議人
    於違規當時所駕駛或騎乘之車輛種類為基礎，以作為吊扣何
    種駕照為處分，今因騎乘輕型機車違規，卻要吊扣異議人賴
    以為生之職業大客車駕照，該項行政處分將剝奪異議人駕駛
    職業大客車之權利，嚴重影響異議人家計，且顯與現行之道
    路交通管理處罰條例第68條規定未符。
三、經查：
  (一)抗告人即受處分人坦承於96年10月17日凌晨1時45分許，飲
    酒後，駕駛車號QVR-112號輕型機車，行經臺北縣土城市○
    ○路○段209巷口時，因不勝酒力，自行滑倒，送亞東醫院
    醫治，經警於該醫院對其施以酒精測試，測得呼氣中酒精含
    量高達每公升0.78毫克，掣單舉發，嗣受處分人未於舉發通
    知單所載應到案日到案，經原處分機關於97年5月13日依道
    路交通管理處罰條例第35條第1項第1款、違反道路交通管理
    事件統一裁罰基準及處理細則所訂之違反道路交通管理事件
    統一裁罰基準表之規定，裁處罰鍰4萬5千元、吊扣駕駛執照
    12個月及施以道安講習等情，有舉發違反道路交通管理事件
    通知單及原處分機關之裁決書附卷可稽，受處分人前開違規
    行為堪以認定。
  (二)按汽車駕駛人飲用酒類或其他類似物後，其吐氣所含酒精濃
    度超過每公升0.25毫克，不得駕車；駕駛汽車經測試檢定酒
    精濃度超過標準，處汽車駕駛人罰鍰1萬5千元以上6萬元以
    下，並當場移置保管該汽車及吊扣駕駛執照一年，道路交通
    安全規則第114條第2款、道路交通管理處罰條例第35條第1
    項第1款分別定有明文。又汽車駕駛人取得高一級車類之駕
    駛資格者，應換發駕駛執照，並准其駕駛較低級車類之車輛
    ，其規定如下：(三)已領有大客車駕駛執照者，得駕駛大貨車
    、代用大客車、大客貨兩用車、曳引車、小型車、輕型機器
    腳踏車，道路交通安全規則第61條第1項第2款亦定有明文。
  (三)道路交通管理處罰條例第68條業於94年12月14日修正，並自
    95年3月1日施行，修正前之道路交通管理處罰條例第68條規
    定：「汽車駕駛人，因違反本條例及道路交通安全規則之規
    定，受吊扣或吊銷駕駛執照處分時，吊扣或吊銷其持有各級
    車類之駕駛執照」；修正後之道路交通管理處罰條例第68條
    規定：「汽車駕駛人，因違反本條例及道路交通安全規則之
    規定，受吊銷駕駛執照處分時，吊銷其持有各級車類之駕駛
    執照」；其原提案修正條文為：「汽、機車駕駛人，因違反
    本條例及道路交通安全規則之規定，受吊扣或吊銷駕駛執照
    處分時，吊扣或吊銷其違法或違規當時所駕駛車輛之駕駛執
    照」；其立法理由略以：「原條文將違法或違規駕駛人所持
    有各級車類之駕駛執照一併吊扣或吊銷，失之過酷，影響人
    民工作及生活甚鉅，爰修正之」等語，其立法意旨在於違規
    行為對道路交通秩序之維持及道路交通安全已生較大之影響
    ，故規定吊扣或吊銷其持有各級車類之駕駛執照，以限制其
    繼續駕車行駛道路之權利，此屬駕駛行為之限制，並不因所
    持駕駛執照種類不同而有所差異。則參諸上開立法理由及立
    法經過，行為人有道路交通管理處罰條例第35條第1項第1款
    所規定之違規行為，須吊扣駕駛執照時，僅能吊扣行為人違
    法或違規當時駕駛車輛所憑之駕駛執照，不得再吊扣行為人
    所持有、與駕駛違規車輛無關之其他各級車類駕駛執照，故
    已領有輕型機車駕駛執照者，酒後違規駕駛輕型機車時，吊
    扣者係駕駛者之輕型機車駕駛執照，不得吊扣駕駛者領有之
    其他汽車或重型機車駕駛執照。換言之，依修正後之規定意
    旨，駕駛汽車違規，僅得吊扣汽車駕照，不得吊扣機車駕照
    ，而駕駛機車違規，亦不得吊扣汽車駕照。
  (四)本件受處分人僅考領職業大客車駕駛執照，並未考領機車駕
    駛執照，且係酒後駕駛輕型機車，酒測值達0.78MG/L，已超
    過規定標準之情形下，違規事證固屬明確。惟行政行為，採
    取之方法所造成之損害不得與欲達成目的之利益顯失均衡，
    行政程序法第7條第3款定有明文及行政罰法第18條意旨可參
    。裁決機關於本件受處分人無輕型機車之駕照可供吊扣時，
    吊扣其職業大客車駕照以代之，雖可達成限制駕駛人繼續駕
    駛該級車類行駛之目的，惟亦同時造成限制駕駛人繼續駕駛
    該級職業大客車等車類行駛之結果，所造成之損害（受處分
    人喪失繼續駕駛職業大客車之權利）已與欲達成目的（限制
    受處分人駕駛輕型機車，以預防酒後駕駛輕型機車所造成之
    危險）之利益顯失均衡。
  (五)再行政行為，非有正當理由，不得為差別待遇，行政程序法
    第6條亦定有明文。查駕駛輕型機車與駕駛職業大客車對於
    用路安全之危險性有高低之別，是監理機關就不同等級車輛
    給予不同管理及監督，以符合實際需求。從而，受處分人雖
    無輕型機車駕駛執照，而擁有職業大客車駕駛資格，惟其於
    酒後駕駛輕型機車時，所造成用路安全之危險性，與僅擁有
    輕型機車駕駛執照者所造成之危險性並無任何不同，惟一般
    擁有輕型機車駕駛執照者，於酒後駕車時，僅吊扣其輕型機
    車駕駛資格，而本件受處分人所造成之危險性並未因而不同
    ，業如前述，卻須剝奪其職業駕駛資格，顯然係就相同案件
    為不同處理。
  (六)修正後之道路交通管理處罰條例第68條規定既將「吊扣」等
    字刪除，駕駛人受吊扣駕駛執照處分時，自不再吊扣其持有
    各級車類之駕駛執照，已如上述，則原處分機關於作成吊扣
    駕駛執照處分時，應就行為人所應吊扣之駕駛執照種類予以
    限定，始符合依法行政原則。依前述受處分人依法所受之處
    分應為限制其駕駛輕型機車之權利，而受處分人持有之駕駛
    執照為職業大客車駕駛執照，且係以駕駛大客車為業，亦未
    領有輕型機車駕駛執照，此為受處分人所不爭執，有汽車駕
    照基本資料在卷可稽，是受處分人自無輕型機車駕駛執照可
    供吊扣，若原處分機關因受處分人無輕型機車駕駛執照可供
    吊扣，而逕行吊扣受處分人之職業大客車駕駛執照，顯已逾
    越修正後道路交通管理處罰條例第68條之規範意涵及範圍。
    而保障人民工作權及生存權，為憲法第15條明定，駕駛人之
    違規行為雖應受處分，然其裁處範圍、方式、手段等，應遵
    守依法行政及比例原則，對於駕駛人違規當時所駕駛車輛之
    駕駛執照為其吊扣，已為適法之裁處，並不得將其擴大至限
    制其繼續駕車行使道路之權利，導致影響人民生活，是受處
    分人酒後違規駕駛輕型機車，原處分機關吊扣其持有之職業
    大客車駕駛執照，同時將剝奪受處分人駕駛職業大客車之權
    利，對受處分人之工作權造成極大之損害。
  (七)依上所述，處分機關裁處受處分人「吊扣其職業大客車駕駛
    執照12個月」，顯然違反行政法上處罰法定原則、不當聯結
    禁止原則、比例原則、平等原則，而有得為撤銷之原因。況
    本件受處分人因本件服用酒類，不能安全駕駛動力交通工具
    ，所犯修正前刑法第185之3條之罪，業經臺灣板橋地方法院
    97年度交簡字第856號判決判處拘役50日確定，並已繳納罰
    金執行完畢，有該刑事判決影本及易科罰金繳納收據影本在
    卷可稽。受處分人因飲酒後不勝酒力，自行滑倒，並無對其
    他用路人之生命、身體、財產法益造成侵害，亦未影響交通
    秩序及安全，對受處分人科處刑罰拘役50日，已足警惕，縱
    受處分人前有酒駕違規行為，亦不影響本件裁罰之裁量。
五、原審未審酌修正後之道路交通管理處罰條例第68條之立法意
    旨，及僅因受處分人酒後駕駛輕型機車違規而吊扣大客車駕
    駛執照，該處分對受處分人工作權造成損害之輕重，而遽認
    原處分機關對受處分人所為吊扣大客車駕駛執照之處分並無
    違誤，而駁回抗告人之聲明異議，尚有未洽。原裁定既有可
    議之處，抗告意旨指摘及此，為有理由，爰將原裁定撤銷，
    發回原審法院，另為適法之處置。
據上論斷，應依道路交通管理處罰條例第89條、道路交通案件處
理辦法第26條，刑事訴訟法第413條前段，裁定如主文。
中    華    民    國    97    年    8     月    29    日
            刑事第十四庭         審判長法  官   陳志洋
                                       法  官   蔡聰明
                                       法  官   謝靜慧
以上正本證明與原本無異。
不得再抗告。
                                       書記官   高士童
中    華    民    國    97    年    9     月    8     日


司法院資訊處製作；財團法人民間司法改革基金會備份。
